【裁判字號】    99,選訴,13
【裁判日期】    990702
【裁判案由】    違反選舉罷免法
【裁判全文】
臺灣新竹地方法院刑事判決              99年度選訴字第13號
公  訴  人  臺灣新竹地方法院檢察署檢察官
被      告  丙○○
指定辯護人  本院公設辯護人甲○○
上列被告等因違反選舉罷免法案件，經檢察官提起公訴（98年度
選偵字第46號），本院判決如下：
    主  文
丙○○共同對於有投票權之人，交付賄賂，而約其投票權為一定
之行使，處有期徒刑壹年貳月，褫奪公權貳年，緩刑貳年。扣案
預備交付之賄賂新臺幣壹仟陸佰元及行求之賄賂新臺幣壹仟陸佰
元，均沒收。
    事  實
一、丙○○為感謝王明魁（即新竹市議會第8 屆市議員第5 選區
    即香山選區登記第5 號候選人王寶文之父）多年前曾幫忙處
    理其女車禍身亡和解事宜，為使不知情之王寶文能順利當選
    ，竟與真實姓名、年籍不詳，綽號「王兄」之成年男子，共
    同基於對於有投票權之人交付賄賂，而約其為一定之行使之
    犯意聯絡，於民國98年12月3 日3 週前某日，在王寶文位於
    新竹市○○路○ 段之競選總部，由「王兄」交付丙○○新臺
    幣（下同）5 千元，扣除丙○○當日先行為「王兄」代墊之
    酒錢後，餘均作為買票之用，至買票對象則由丙○○自由選
    定，丙○○遂於98年12月3 日晚間7 時許前往乙○○○位於
    新竹市○○區○○路6 段205 巷54號住處，先行詢問乙○○
    ○其戶內有投票權人之人數後，丙○○即在上開住所之廚房
    ，從衣服口袋拿出面額1 千元之紙鈔4 張，並對乙○○○囑
    以「要支持王姓候選人」，行求有投票權之乙○○○，約乙
    ○○○將選票投給王寶文，乙○○○初次見狀不願收受，丙
    ○○再將4 千元放在乙○○○上開住處之客廳桌上，乙○○
    ○始未拒絕而默示同意，並待丙○○離開後，將桌上之賄款
    4 千元存放於白色信封袋內而予以收受，而許以於此次市議
    員選舉時投票予王寶文之一定行使（乙○○○部分，另經臺
    灣新竹地方法院檢察署檢察官依職權為不起訴處分）；又丙
    ○○交付上開4 千元之意思除對乙○○○交付賄賂8 百元外
    ，係同時要求收賄人乙○○○代為轉交每人8 百元予其有投
    票權之家人陳淑鳳、陳淑芳、陳淑娟、陳淑貞，並轉告其等
    投票予王寶文，而乙○○○向陳淑鳳、陳淑芳轉達丙○○前
    揭所述，惟乙○○○並未轉告及轉交予有投票權之陳淑娟、
    陳淑貞，因而就陳淑娟、陳淑貞之部分係止於預備之階段。
    嗣經臺灣新竹地方法院檢察署檢察官接獲檢舉情資，遂指揮
    法務部調查局新竹市調查站於98年12月4 日晚間5 時15 分
    許，傳喚陳王美珍、丙○○等人到案，且由陳王美珍主動繳
    回賄款4 千元，始悉上情。
二、案經臺灣新竹地方法院檢察署檢察官指揮法務部調查局新竹
    市調查站偵查起訴。
    理  由
一、按被告以外之人於審判外之言詞或書面陳述，除法律有規定
    者外，不得作為證據，刑事訴訟法第159 條固定有明文，惟
    被告以外之人於審判外之陳述，雖不符同法第159 條之1 至
    之4 規定，而經當事人於審判程序同意作為證據，法院審酌
    該言詞陳述或書面陳述作成時之情況，認為適當者，亦得為
    證據。又當事人、代理人或辯護人於法院調查證據時，知有
    第159 條第1 項不得為證據之情形，而未於言詞辯論終結前
    聲明異議者，視為有前項之同意，此亦據同法第159 條之5
    規定明確。查本案所引用之證據資料（詳後引證據），其中
    傳聞證據部分，縱無刑事訴訟法第159 條之1 至第159 條之
    4 或其他規定之傳聞證據例外情形，亦因被告及其辯護人、
    檢察官或同意可作為證據使用，或未聲明異議，依刑事訴訟
    法第159 條之5 第1 項、第2 項之規定，本院審酌該證據作
    成之情況，並無不當，故其等於審判外之陳述，自得作為本
    案之證據。又按本案認定事實所引用之文書證據、物證等證
    據，並無證據證明係公務員違背法定程序所取得，亦無刑事
    訴訟法第159 條之4 之顯有不可信之情況與不得作為證據之
    情形，本院斟酌本案卷內之證據並非非法取得，亦無證明力
    明顯過低之情形，且經本院於審判期日依法進行證據之調查
    、辯論，被告等於訴訟上之程序權，已受保障，前揭各該證
    據，均得採為證據，先予敘明。
二、上開事實，業據被告於警詢、偵訊、本院準備及審理程序時
    均自白不諱（見98年度選他字第131 號卷第13至14頁反面、
    第16至18頁，本院卷第13至17頁、第51至52頁），核與證人
    乙○○○於警詢、偵查及本院審理時證稱被告交付賄賂之情
    節大致相符（見98年度選他字第131 號卷第2 至3 頁、第7
    至9 頁，本院卷第48至49頁），而王寶文為新竹市議會第8
    屆市議員第5 選區即香山選區第5 號候選人，證人乙○○○
    及家人陳淑鳳、陳淑芳、陳淑娟、陳淑貞等4 人，均為新竹
    市第8 屆市議員第5 選舉區有投票權之人一節，有新竹市選
    舉委員會網頁所公布之台灣省新竹市議會第8 屆議員選舉第
    5選舉區選舉公報、全戶戶籍資料查詢結果及新竹市議會第8
    屆議員選舉第5 選舉區選舉人名冊等附卷可稽（見本院卷第
    18 至23 頁、第38之1 至39頁），此外，復有證人乙○○○
    提出之被告所交付之賄款共4 千元扣案可資佐憑。綜核上情
    ，被告之自白應與事實相符，洵堪採為論罪科刑之依據。本
    件事證明確，被告前揭犯行堪以認定，應予依法論科。
三、(一)按公職人員選舉罷免法第99條第1 項投票行賄罪，以對於
      有投票權之人，行求期約或交付賄賂或其他不正利益，而
      約其不行使投票權或為一定之行使者為構成要件。其行求
      期約、交付行為，係屬階段行為，其行求賄選階段，屬行
      賄者單方意思表示行為，不以相對人允諾為必要，而交付
      賄選階段，除行賄者有實施交付賄賂行為外，因對收受賄
      賂者，刑法第143 條有投票受賄罪之處罰規定，2 者乃必
      要共犯中之對向犯，以2 個以上之行為者，彼此相互對立
      之意思經合致而成立犯罪，雖不以收受者確已承諾，或進
      而為一定投票權之行使為必要，仍須於行賄人交付賄賂或
      其他不正利益時，受交付之相對人對其交付之目的已然認
      識而予收受，其交付賄賂或其他不正利益之犯行始克成立
      ，行賄者方得論以交付賄賂罪（最高法院94年度臺上字第
      3819號判決意旨）。又所謂「許以（投票權）為一定之行
      使」者，只要投票權人之允許，係因受到收受之賄賂或不
      正利益影響而決定即可，至於允許之方法，既不限於事前
      或事後同意，明示、默示均無不可，事後是否依約投票或
      不投票，更不影響罪責。再按刑法上之行求賄賂，指行為
      人自行主動要求送賄予有投票權人，以行賄者一方之意思
      表示為已足，雖不以對方允諾為必要，惟其行賄之意思表
      示須已達於對方，始克成立（最高法院95年度台上字第46
      10號判決意旨）。又修正前公職人員選舉罷免法第90條之
      1 第1 項（即現行公職人員選舉罷免法第99條第1 項）規
      定之賄選罪，以賄選之意思已到達相對之有投票權人者為
      必要，至若賄選之意思表示尚未到達相對之有投票權人者
      ，則應屬同條第2 項預備賄選罪處罰之範疇（最高法院95
      年度台上字第1138號裁判意旨）。
    (二)按投票行賄罪之處罰，分別規定於刑法第144 條及公職人
      員選舉罷免法第99條第1 項，而公職人員選舉罷免法第99
      條第1 項為刑法第144 條之特別法，依特別法優於普通法
      之規定，應優先適用公職人員選舉罷免法。查被告係基於
      投票行賄之犯意，詢問證人乙○○○即行賄對象家中有投
      票權之人數後，交付證人乙○○○4 千元，而證人乙○○
      ○亦知悉被告交付款項之意涵，綜合社會價值觀念、授受
      雙方之認知及其交付現金之客觀情狀以觀，足認該現金之
      交付、收受與投票權為一定行使間，具有對價關係，是核
      被告對證人乙○○○行賄部分，係犯公職人員選舉罷免法
      第99條第1 項之對於有投票權之人，交付賄賂，而約其投
      票權為一定之行使罪。被告所為行求賄賂之前階段行為，
      應為其後交付賄賂之後行為所吸收，不另成立行求賄賂罪
      。又被告交付證人乙○○○4 千元賄款時，併託其轉達被
      告行賄之意思予該戶內有投票權之陳淑鳳、陳淑芳、陳淑
      娟、陳淑貞等4 人，再由證人乙○○○將被告行賄之意轉
      告予陳淑鳳、陳淑芳，應認被告此部分係犯公職人員選舉
      罷免法第99條第1 項之對於有投票權之人行求賄賂而約其
      投票權為一定之行使罪，惟因證人乙○○○並未告知陳淑
      娟、陳淑貞，應認被告賄選之意思表示尚未到達有投票權
      之陳淑娟、陳淑貞，尚屬預備階段，是此部分係犯公職人
      員選舉罷免法第99條第2 項之預備對於有投票權之人，交
      付賄賂，而約其投票權為一定之行使罪。又刑事訴訟法第
      300 條所稱得就起訴之犯罪事實，變更檢察官所引應適用
      之法條，係指法院在事實同一之範圍內，所據以論罪科刑
      之法條與檢察官所引應適用之法條不同，得不受其拘束，
      而變更起訴法條之謂。檢察官於起訴書認為被告所為於交
      付賄賂予乙○○○時，兼向預備行賄對象陳淑娟、陳淑貞
      及行求賄賂對象陳淑鳳、陳淑芳所為，均係犯公職人員選
      舉罷免法第99條第1 項對於有投票權之人，交付賄賂，而
      約其投票權為一定之行使罪，然被告於交付賄賂予乙○○
      ○時，兼向預備行賄對象陳淑娟、陳淑貞及行求賄賂對象
      陳淑鳳、陳淑芳所為，尚在預備階段及行求賄賂階段，各
      係犯公職人員選舉罷免法第99條第2 項預備對於有投票權
      之人，交付賄賂，而約其投票權為一定之行使罪及同條第
      1 項之對於有投票權之人行求賄賂而約其投票權為一定之
      行使罪，是檢察官所引應適用之法條與本判決所據以論罪
      科刑之法條同為公職人員選舉罷免法第99條並無不同，自
      無予以變更之餘地，附此敘明。又被告與真實姓名、年籍
      不詳之「王兄」，有犯意聯絡及行為分擔，為共同正犯。
      被告同時交付證人乙○○○賄款4 千元及委請代轉知及轉
      交預備行賄金額予案外人陳淑鳳、陳淑芳、陳淑娟、陳淑
      貞，分係同時觸犯公職人員選舉罷免法第99條第1 項之行
      求、交付賄賂及同條第2 項預備交付賄賂之罪名，因其所
      侵害者僅為一國家法益，並未侵害數法益，僅成立單純一
      罪，即僅論以一投票行賄罪處斷。又被告就上開所犯公職
      人員選舉罷免法第99條第1 項之罪，於偵查中自白犯行（
      見98年度選他字第131 號卷第16至18頁），應依公職人員
      選舉罷免法第99條第5 項前段之規定，減輕其刑。查本件
      被告犯罪之動機係感念市議員候選人王寶文之父曾幫忙處
      理女兒車禍身亡之和解事宜，始起意以買票方式助選，實
      與一般買票賄選之樁腳有異，且行賄對象僅係證人乙○○
      ○及其家人，行賄金額不多，影響選情甚微，且於警詢、
      偵查中對於犯行即均自白不諱，頗具悔意，態度良好，衡
      其犯罪情節尚屬輕微，其所犯上開罪名之法定本刑與其犯
      罪情節相較，客觀上足以引起一般同情，顯有堪資憫恕之
      處，因而認縱處以法定最低刑度猶嫌過重，乃依刑法第59
      條之規定遞減其刑之。
    (三)爰審酌選舉乃民主政治最重要之表徵之一，須由選民依其
      所認識之候選人之才德、品行、學識、操守及政見等而選
      賢與能，其攸關一國民主政治發展之良窳甚鉅，而賄選為
      敗壞選風之主要根源，自不得使其介入選舉，抹滅實行民
      主政治之真意，被告為使市議員候選人王寶文能順利當選
      ，竟不思以合法方法助選，而與「王兄」共同以交付賄賂
      之買票方式圖謀王寶文當選，妨害自由選舉之真諦，破壞
      選舉之公平性及選舉文化與社會風氣，應予非難，惟念及
      被告前未曾因故意犯罪，而受有期徒刑以上刑之宣告，素
      行尚稱良好，且犯後坦承犯行，尚知悔悟，衡以本件實際
      行賄對象及金額不多，被告學歷為國小畢業、現已退休，
      經濟狀況尚可之智識程度經濟狀況等情，暨其犯罪動機、
      目的及智識程度、犯罪所生之危害等一切情狀，量處如主
      文所示之刑，以示懲儆。又公職人員選舉罷免法第113 條
      第3 項規定：犯本章之罪或刑法分則第6 章之妨害投票罪
      ，宣告有期徒刑以上之刑者，並宣告褫奪公權。惟該法並
      未規定褫奪公權宣告之期間標準，而公職人員選舉罷免法
      為刑法之特別法，刑法總則除於其他法令有特別規定外，
      亦適用之，故褫奪公權宣告之期間標準即應適用刑法第37
      條第2 項之規定。本件被告既經判處有期徒刑以上之刑，
      應依公職人員選舉罷免法第113 條第3 項之規定，諭知如
      主文所示之褫奪公權期間。又被告前未曾受有期徒刑以上
      刑之宣告，此有臺灣高等法院被告前案紀錄表乙份在卷可
      查，本院以其犯罪情節尚屬輕微，僅因一時失慮，致罹刑
      典，經此次偵、審教訓後，信已足收警惕之效，應無再犯
      之虞，因認前開對其所宣告之刑，以暫不執行為適當，爰
      依法宣告緩刑2 年，以啟自新。又依刑法第74條第5 項之
      規定，緩刑之效力不及於褫奪公權之宣告，附此說明之。
四、末按，公職人員選舉罷免法第90條之1 第3 項（即現行公職
    人員選舉罷免法第99條第3 項）固規定預備或用以行求期約
    或交付之賄賂，不問屬於犯人與否，沒收之。但如其賄賂已
    交付與有投票權之人收受，因收受者係犯刑法第143 條第1
    項之投票受賄罪，其所收受之賄賂應依同條第2 項之規定沒
    收之，如全部或一部不能沒收時，追徵其價額。故犯投票行
    賄罪者，其已交付之賄賂，自應依刑法第143 條第2 項之規
    定，於其對向共犯所犯投票受賄罪為沒收或追徵其價額之從
    刑宣告，不得再依上開公職人員選舉罷免法規定沒收（最高
    法院92年度台上字第4933號、93年度台上字第5728號判決意
    旨可資參照）。查被告交付予證人乙○○○之賄款4 千元（
    含預備向其家人行賄之部分）後，因金錢屬於代替物，故已
    與自身所有之其他現金混合而無法加以區分，亦即客觀上已
    無法明確劃分證人乙○○○之財產中何部分係自被告處所取
    得，何部分屬於證人乙○○○之自有財產，故其提出供檢察
    官扣案之4 千元仍可認係被告所交付之賄款。而被告係以每
    票8 百元之代價向證人乙○○○行賄，故其中1 千6 百元應
    係被告預備向證人乙○○○之家人陳淑娟、陳淑貞等2 人行
    賄之款項，其餘1 千6 百元則係被告向證人乙○○○之家人
    陳淑鳳、陳淑芳等2 人行求之賄款，既尚未交付與有投票權
    人收受，均應依公職人員選舉罷免法第99條第3 項之規定，
    不問屬於犯人與否，予以宣告沒收。至被告用以交付證人乙
    ○○○之賄款8 百元，業經證人乙○○○收受而另犯刑法第
    143 條第1 項之投票受賄罪，該賄賂應依同法條第2 項之規
    定沒收之，如全部或一部不能沒收時，追徵其價額，又證人
    乙○○○雖經檢察官為職權不起訴處分確定，然檢察官就上
    開賄賂仍得依刑事訴訟法第259 條之1 規定，單獨聲請法院
    宣告沒收，是本件就證人乙○○○部分之賄款現金8 百元，
    自不得依公職人員選舉罷免法第99條第3 項之規定宣告沒收
    ，併予敘明。
據上論斷，應依刑事訴訟法第299 條第1 項前段，公職人員選舉
罷免法第99條第1 項、第2 項、第3 項、第5 項前段、第113 條
第3 項，刑法第11條、第28條、第59條、第37條第2 項、第74條
第1 項第1 款，判決如主文。
本案經檢察官陳建文到庭執行職務。
中    華    民    國    99    年    7     月    2    日
                  刑事第五庭    審判長法  官   黃惠玲
                                      法  官   蔡欣怡
                                      法  官   林佑珊
以上正本證明與原本無異。
如不服本判決應於收受判決後10日內向本院提出上訴書狀，並應
敘述具體理由。其未敘述上訴理由者，應於上訴期間屆滿後20日
內向本院補提理由書(均須按他造當事人之人數附繕本)「切勿逕
送上級法院」。
中    華    民    國    99    年    7     月    2     日
                                      書記官   蕭惠婷
附錄本案論罪科刑法條全文：
公職人員選舉罷免法第99條
對於有投票權之人，行求期約或交付賄賂或其他不正利益，而約
其不行使投票權或為一定之行使者，處3年以上10年以下有期徒
刑，得併科新臺幣100萬元以上1,000萬元以下罰金。
預備犯前項之罪者，處一年以下有期徒刑。
預備或用以行求期約或交付之賄賂，不問屬於犯人與否，沒收之
。
犯第一項或第二項之罪，於犯罪後 6個月內自首者，減輕或免除
其刑；因而查獲候選人為正犯或共犯者，免除其刑。
犯第一項或第二項之罪，在偵查中自白者，減輕其刑；因而查獲
候選人為正犯或共犯者，減輕或免除其刑。

司法院資訊處製作；財團法人民間司法改革基金會備份。
